最高法院刑事判決　　　　　　　　　　　　　　　八十八年度台上字第七五三二號
　　上　訴　人　甲○○
右上訴人因偽造文書案件，不服台灣高等法院中華民國八十六年十一月十七日第二審
判決（八十六年度上訴字第五○○一號，起訴案號：台灣台北地方法院檢察署八十五
年度偵字第二一二七六號），提起上訴，本院判決如左：
  　主  文
原判決撤銷，發回台灣高等法院。
    理  由
本件原判決認定上訴人甲○○前因出售坐落台北縣淡水鎮○○段第二三七地號門牌台
北縣淡水鎮○○路四十號地下室一樓一戶房地予劉祖煌，雙方因樓梯位置而有爭議，
經協議結果，由甲○○買回該房地，價金為新台幣（以下同）二千六百七十萬元，約
定由上訴人給付九百七十萬元，其餘部分由上訴人將劉祖煌於台灣土地銀行貸款之貸
款名義人變更為上訴人，嗣上訴人於給付四百二十萬元後，劉祖煌即將土地及建物所
有權狀正本、印鑑章、印鑑證明、身分證影本等交予上訴人，以便辦理所有權移轉登
記，詎上訴人竟意圖為自己不法之所有，未經劉祖煌同意，於民國八十三年九月二十
九日，以劉祖煌為義務人兼連帶債務人名義，盜用劉祖煌所有之印鑑章蓋印於土地建
築改良物抵押權設定契約書，而偽造該私文書，設定最高限額一千二百萬元（存續期
限自八十三年九月二十九日起至八十五年九月二十八日止）之抵押權予不知情之許書
銘，並盜用劉祖煌所有之印鑑章偽造土地登記申請書，於八十三年九月三十日持以行
使，向台北縣淡水地政事務所辦理抵押權設定登記，使許書銘陷於錯誤，而貸款一千
萬元交付予上訴人，並使不知情之地政事務所承辦人員於八十三年十月四日將上開設
定抵押權之不實事項登載於其職務上所掌之公文書上，足生損害於劉祖煌、許書銘及
地政機關地政管理之正確性等情。因而維持第一審論處上訴人行使偽造私文書，足以
生損害於公眾及他人罪刑之判決，駁回上訴人在第二審之上訴，固非無見。
惟查：(一)、科刑判決所認定之事實，與所採用之證據不相適合者，即屬證據上之理由
矛盾。原判決認定上訴人未經劉祖煌同意，以劉祖煌為義務人兼連帶債務人名義，盜
用劉祖煌之印鑑章偽造土地建築改良物抵押權設定契約書，設定最高限額一千二百萬
元之抵押權予不知情之許書銘，使許書銘陷於錯誤，而向許書銘詐取貸款一千萬元等
情，理由一說明採證人許春成於偵查中之證詞為論據。但偵查中許春成係證稱該抵押
權係伊辦的，伊借給上訴人一千萬元，設定抵押權給其兒子等語；且許書銘亦稱錢是
其父（指許春成）拿去借給上訴人的，借款之事伊不知情云云（偵查卷第五十二頁背
面），似指詐欺之被害人為許春成，非許書銘，原判決此部分事實之認定與所採用之
卷內筆錄證據資料不相適合，已有證據上之理由矛盾。(二)、有罪之判決書，對被告有
利之證據不採納者，應說明其理由，為刑事訴訟法第三百十條第二款所明定。故有罪
判決書對於被告有利之證據，如不加採納，必須說明其不予採納之理由，否則即難謂
無判決不備理由之違誤。是事實審法院應於審判期日就被告否認犯罪所為有利之辯解
事項與證據，予以調查，而於有罪判決理由內詳加論列，否則率行判決，即屬於法有
違。上訴人始終否認有偽造文書之情事，於第一審辯稱伊與告訴人劉祖煌就台北縣淡
水鎮○○路四十號地下層房地訂定買賣契約後，因系爭房地原係告訴人向陳祝所購買
，陳祝與上訴人乃建造系爭房屋之合夥人，而當時捷運未完工，告訴人要求將原出入
口由面對竹圍捷運站廣場之位置改在系爭建物之正面，上訴人盡力處理，並以四百萬
元代價取得一樓所有權人同意，在一樓新設一樓梯通往地下一層。但陳祝卻不願負擔
該項費用，因上訴人與陳祝係合夥人，不便與陳祝直接處理該事，故與告訴人約定暫
時先不過戶，而由告訴人出面向出賣該屋之陳祝請求，待解決該問題後，再過戶給上
訴人。因告訴人與陳祝有民事官司未結，所以暫時不辦理過戶，而上訴人已開始給付
款項，對於上訴人之債權並無任何保障，乃要求告訴人設定抵押權擔保，經其同意後
提供所有權狀、印鑑證明等資料予上訴人辦理抵押權設定（第一審卷第二十六頁正面
、第三十頁背面、第三十一頁正面）云云；於原審辯稱告訴人事先有同意（設定抵押
權），嗣因無法開ＫＴＶ店營業，生意又不好才反悔等語（原審卷第二十六頁背面）
。證人趙培宏亦證稱當時約定不過戶等語（第一審卷第三十九頁背面）。原審對於上
訴人前開有利之辯解及證據，未予調查釐清，復未說明不予調查及採取之理由，即為
上訴人不利之判決，尚嫌速斷，亦有判決理由不備之違誤。上訴意旨指摘原判決不當
，尚非全無理由，應認有撤銷發回更審之原因。
據上論結，應依刑事訴訟法第三百九十七條、第四百零一條，判決如主文。
中      華      民      國    八十八    年     十二     月     三十     日
                              最高法院刑事第五庭
                                  審判長法官  董  明  霈
                                        法官  丁  錦  清
                                        法官  林  茂  雄
                                        法官  王  居  財
                                        法官  林  秀  夫
      右正本證明與原本無異
                                              書  記  官
中      華      民      國    八十九    年      一      月      七      日
